【裁判字號】    97,簡上,32
【裁判日期】    970917
【裁判案由】    拆屋還地
【裁判全文】
臺灣苗栗地方法院民事判決              97年度簡上字第32號
上  訴  人  甲○○
                        號
被上訴人    丁○○
                        0號
            戊○○
                        弄7號
            丙○○
                        號
            乙○○
上列當事人間請求拆屋還地事件，上訴人對於民國97年5 月16日
本院苗栗簡易庭96年度苗簡字第712 號第一審判決提起上訴，本
院判決如下：
    主  文
上訴駁回。
第二審訴訟費用由上訴人負擔。
    事實及理由
一、被上訴人起訴主張：坐落苗栗縣頭屋鄉○○○段二岡坪小段
    451 地號土地及同小段452 地號土地原為上訴人、訴外人即
    被上訴人4 人父親劉召桂所共有，民國91年間劉召桂訴請合
    併分割上開2 筆土地，嗣於臺灣高等法院臺中分院92年度上
    字第82號審理中，雙方達成和解，分割後劉召桂取得上開2
    筆土地合併後之東側部分，後編為同小段451-1 地號土地（
    以下簡稱系爭451-1 地號土地），上訴人則取得西側部分，
    後編為同小段451 地號土地（以下簡稱系爭451 地號土地）
    ，面積均為3,264 平方公尺。被上訴人於94年1 月10日因贈
    與而共有系爭451-1 地號土地，應有部分各4 分之1 。兩造
    前因上開土地之界址糾紛而涉訟，經本院95年度苗簡字第13
    1 號、95年度簡上字第43號確認界址訴訟判決確定。是兩造
    所有之上開土地界址即應以前述判決所確認者為準。而上訴
    人未經被上訴人同意，亦無合法權源，竟越界占用系爭451-
    1 地號土地如原審判決附圖所示紅色實線及紅色斜線部分，
    架設鐵架圍籬及種植植物，且拒不返還。為此依民法第767
    條之規定，請求上訴人應將占用系爭土地之鐵架圍籬、植物
    等地上物清除騰空後，將土地返還被上訴人。並聲明：如原
    審判決主文第1 項所示。原審就被上訴人起訴聲明為被上訴
    人勝訴之判決，並依職權為假執行之宣告。被上訴人於本院
    則另以：(一)系爭451- 1地號土地上之鐵架圍籬及植物等地上
    物，係上訴人於92年12月下旬於系爭2 筆土地間界址未確認
    前所設置，其目的僅在於圍堵被上訴人進出被上訴人所有之
    系爭451- 1地號土地。(二)前開地上物拆除後，上訴人所設置
    之社區住宅公共排水溝仍位於上訴人所有系爭451 地號土地
    內，距離系爭2 筆土地界址約2 公尺，並不影響上訴人使用
    該排水溝，是上訴人於兩造系爭2 筆土地界址確認後，並無
    理由不將前開地上物拆除。(三)雖上訴人於陳報狀提出陳情書
    ，惟社區住戶安全防護與本件拆除地上物返還土地案件間毫
    無關聯，且上訴人於上訴後並未提出新事證，訴訟中反覆提
    出同一訴求，卻均與事實不符，上訴人上訴主張顯不足採等
    語。並聲明：上訴駁回。
二、上訴人於原審則以：(一)系爭2 筆土地曾經苗栗縣苗栗地政事
    務所於92年10月24日派測量員吳星通依上開和解分割之界線
    予以測量鑑界，訴外人劉召桂亦於92年11月3 日以竹子綁住
    紅色界標，上訴人乃依鑑界確定之界線僱工圍籬鐵絲網；93
    年12月27日，訴外人劉召桂將系爭451-1 地號土地贈與被上
    訴人4 人，被上訴人丁○○又向苗栗地政事務所申請鑑界，
    因被上訴人4 人不服鑑界結果，復向頭份地政事務所申請再
    鑑界，結果與苗栗地政事務所原有界址點有差異，且苗栗地
    政事務所95年4 月10日苗地二字第0950003144號函亦載明「
    本案經查原始法院判決分割圖、及現有數化圖檔結果發現確
    有不符，本所已依據原始法院判決分割圖修正數化圖檔在案
    」等語，則頭份地政事務所與內政部土地測量局都是依未修
    正前之數化圖檔測量，所為之測量結果自不足採信。又被上
    訴人曾整地，原有界樁被掩滅，只得以遠隔系爭地之大馬路
    上為基準點胡亂猜測來測量，測量局之人為外地人，不了解
    當地情形，其測量結果自不能採取。(二)63年5 月1 日訴外人
    范永浪、范文遠、被上訴人等4 人之父劉召桂及上訴人等人
    即因同段第451 地號土地之界址糾紛達成協議，並簽訂協議
    書。依民事訴訟法第380 條及第401 條之規定，該協議書與
    法院判決有同一效力，被上訴人等4 人與上訴人均應共同遵
    守協議書第4 條「雙方同意依照本日測量結果為準，嗣後均
    不得再提出異議或提起訴訟」之約定，故被上訴人等4 人歷
    次申請鑑界，均違反上開協議書之約定，應視同無效。(三)訴
    外人劉召桂於69年10月9 日曾簽立同意書，同意上訴人於現
    有位置建築房屋，是上訴人於系爭451-1 地號土地上興建房
    屋、設置鐵絲網等並非無權占用。(四)另竹南地政事務所製作
    之97年4 月8 日土地複丈成果圖，其測量結果有誤，依上訴
    人於97年4 月30日所提答辯狀附圖所示，附圖A 、B 點連線
    長度為81.5公尺，惟上訴人實地測量結果，附圖A 、C 點連
    線長度始為81 .5 公尺，是該附圖不足採等語置辯，並於原
    審聲明：被上訴人之訴駁回。嗣上訴人不服原審為其敗訴之
    判決提起上訴後，於本院則另以：(一)系爭土地分割共有物事
    件於台灣高等法院台中分院92年度上字第82號和解筆錄第三
    項已載明「上訴人（即劉召桂其餘請求拋棄」，其意旨即指
    劉召桂嗣後不得再有任何土地訴訟官司糾紛，被上訴人自不
    應違反該和解筆錄之約定而提起本件訴訟。(二)被上訴人於取
    得系爭451- 1地號土地後，均未使用該土地，任其荒廢，被
    上訴人提起本件訴訟僅係為損害上訴人之建物及農作物而已
    。(三)上訴人與被上訴人之父於未辦理系爭土地之合併分割前
    ，早於69年10月9 日已取得渠等父親之同意書而興建房屋，
    且上訴人僅於測量誤差範圍內設置公共排水溝及防盜鐵絲網
    圍籬，亦不妨害被上訴人之交通，況系爭土地尚未辦理重測
    ，原審判決附圖所示之61平方公尺土地究係誰屬，尚難予判
    斷，原審未查即竟予判決，自有未妥。(四)又上訴人所設置之
    鐵架圍籬旁側有社區住戶公共使用之排水溝出水口固定設備
    ，如將圍籬拆除，出水口設備將連帶鬆動，流水出口被毀損
    破裂將阻礙排水；另該社區東側為空曠荒野，拆除圍籬恐影
    響治安等語置辯，並聲明：(一)原判決廢棄；(二)被上訴人在第
    一審之訴駁回。
三、本件原坐落苗栗縣頭屋鄉○○○段二岡坪小段451 地號土地
    及同小段452 地號土地原為上訴人、訴外人即被上訴人4 人
    父親劉召桂所共有，91年間劉召桂訴請合併分割上開2 筆土
    地，嗣於臺灣高等法院臺中分院92年度上字第82號審理中，
    雙方達成和解，分割後劉召桂取得上開2 筆土地合併後之東
    側部分，後編為系爭451-1 地號土地，上訴人則取得西側部
    分，後編為系爭451 地號土地，面積均為3,264 平方公尺。
    被上訴人於94年1 月10日因贈與而共有系爭451-1 地號土地
    ，應有部分各4 分之1 。兩造前因上開系爭451 、451-1 地
    號土地之界址糾紛而涉訟，經本院95年度苗簡字第131 號、
    95年度簡上字第43號確認界址事件判決確定，確認兩造間系
    爭451 、451-1 地號土地之界址為地籍圖經界線即該判決附
    圖所示之A 、B 點連接線之事實，為兩造所不爭執，且有本
    院95年度苗簡字第131 號及95年度簡上字第43號民事判決、
    土地登記謄本（詳原審卷第9 至11頁、第17、18頁）、台灣
    高等法院台中分院92年度上字第82號和解筆錄（詳本院卷第
    57至59頁）等件附卷可憑，自堪信為真實。
四、另被上訴人主張上訴人越界占用系爭451- 1地號土地如原審
    判決附圖所示紅色實線及紅色斜線部分面積共計61平方公尺
    ，並於其上架設鐵架圍籬及種植植物之事實，亦據原審法官
    協同兩造及竹南地政事務所測量人員至現場勘驗鑑測屬實，
    製有勘驗筆錄、現場照片等件附卷可參（詳原審卷第93至97
    頁），並經竹南地政事務所製作如原審判決附圖所示之土地
    複丈成果圖在卷可佐（詳原審卷第103 頁），自亦堪信為真
    實。上訴人雖以兩造前揭確認界址訴訟所憑依之內政部土地
    測量局之測量結果有誤，且竹南地政事務所所製作如原審判
    決附圖所示之土地複丈成果圖，其測量亦不正確等語置辯。
    惟查，按除別有規定外，確定之終局判決就經裁判之訴訟標
    的，有既判力，民事訴訟法第400 條第1 項定有明文。又為
    訴訟標的之法律關係，於確定之終局判決中已經裁判者，就
    該法律關係即有既判力，當事人雖僅於新訴訟用作攻擊防禦
    方法，法院亦不得違反於確定判決意旨之裁判，他造亦應受
    其既判力拘束（最高法院30年上字第8 號、42年台上字第
    1306號判例意旨可資參照）。兩造前因系爭451-1 、451 地
    號土地之界址糾紛訟而提起確認界址訴訟，業經本院以95年
    度苗簡字第131 號、95年度簡上字第43號確認界址事件判決
    確定（詳原審卷第5 至11頁），確認應以地籍圖經界線為系
    爭451- 1、451 地號土地之界址。則揆諸前揭說明，本院及
    兩造於本件訴訟中均受上開確認界址確定判決之拘束，即判
    斷上訴人有無占用被上訴人所有系爭系爭451-1 地號土地，
    應以上開確認之界址為據。是上訴人於本件訴訟中猶執陳詞
    指摘前開確認界址判決所依據之測量有誤及地籍圖、電腦數
    化圖皆未修正、系爭土地尚未辦理重測云云，既均與兩造間
    前開確認界址訴訟之確定判決結果有違，自均無足採。另上
    訴人就其所辯竹南地政事務所所製作如原審判決附圖所示之
    土地複丈成果圖，其測量究有何不正確之情事，又未據舉證
    證明，則其空言辯稱原審判決附圖之測量不正確云云，自亦
    無足採。
五、被上訴人主張上訴人無權越界占用系爭451- 1地號土地如原
    審判決附圖所示紅色實線及紅色斜線部分面積共計61平方公
    尺，並於其上架設鐵架圍籬及種植植物之事實，則為上訴人
    所否認，並以前詞置辯。是本件所應審究者即為上訴人占用
    系爭451- 1地號土地如原審判決附圖所示紅色實線及紅色斜
    線部分面積共計61平方公尺，並於其上架設鐵架圍籬及種植
    植物，有無正當權源？經查：
  (一)按當事人主張有利於己之事實者，就其事實有舉證之責任，
    民事訴訟法第277 條前段亦著有明文。又以無權占有為原因
    ，請求返還所有物之訴，苟被告對於原告就其物有所有權存
    在之事實，已無爭執，而僅以非無權占有為抗辯者，被告應
    就其抗辯有如何權源占有之事實證明之。如不能證明，應認
    原告之請求為正當（最高法院85年台上字第1120號、72年台
    上字第2516號判決意旨參照）。本件上訴人越界占用系爭45
    1- 1地號土地如原審判決附圖所示紅色實線及紅色斜線部分
    面積共計61平方公尺，並於其上架設鐵架圍籬及種植植物，
    已如前述，則依上開說明，上訴人自應就其係有正當權源占
    有之事實，負舉證證明之責。
  (二)上訴人雖辯稱依63年5 月1 日與范永浪、范文遠、劉召桂等
    人達成協議之結果，被上訴人不得再申請鑑界云云。惟該協
    議書乃因范永浪、范文遠侵占劉召桂及上訴人所共有（未合
    併分割）之同段第451 地號土地，雙方協議買賣遭占用土地
    ，並同意以該日之測量結果為準。故所謂「同意測量結果」
    及「不得再提出異議或提起訴訟」，乃指上訴人、劉召桂與
    范永浪、范文遠間，不得對占用土地及該日測量結果等事項
    異議或訴訟，而非指上訴人與劉召桂間，故上訴人上開所辯
    ，顯屬無據。
  (三)又上訴人辯稱其於現址建築房屋及設置鐵架圍籬等係基於劉
    召桂之同意，有同意書為憑云云。被上訴人則主張該同意書
    乃69年間劉召桂與上訴人所共有之同段第451 、452 地號土
    地尚未合併分割前所簽立，嗣後雙方已於臺灣高等法院台中
    分院92年度上字第82號分割共有物事件中達成和解（詳原審
    卷第13 0頁），該同意書自因和解而失效等語。本院觀之上
    揭同意書內容，尚無從判斷所謂「現有部分建築房屋」之位
    置及面積為何，上訴人亦未舉證證明上開同意範圍即如原審
    附圖所示紅色實線及紅色斜線部分；況劉召桂同意上訴人者
    為建築房屋，而非設置鐵架圍籬與種植植物，且原審判決附
    圖所示紅色實線之鐵架圍籬經現場履勘結果，並非上訴人建
    物之一部或附屬設施，故上訴人以同意書為由而辯稱其有占
    用系爭451-1地號土地之合法權源云云，要屬無稽。
  (四)上訴人雖於本院另以系爭土地分割共有物事件於台灣高等法
    院台中分院92年度上字第82號和解筆錄第三項已載明「上訴
    人（即劉召桂其餘請求拋棄」，其意旨即指劉召桂嗣後不得
    再有任何土地訴訟官司糾紛，被上訴人自不應違反該和解筆
    錄之約定而提起本件訴訟云云。惟依該和解筆錄所載，不過
    係就上訴人與劉召桂間分割共有物事件，劉召桂於該分割共
    有物事件中所為之其餘請求拋棄而已，尚難據以謂劉召桂嗣
    後即不得再提起有關該土地之任何訴訟。上訴人前開所辯，
    亦無足採。
  (五)本件被上訴人所有系爭451- 1地號土地部分為上訴人占用，
    已如前述，則被上訴人依民法第767條規定，行使其所有物
    返還請求權，本係權利之正當行使，其請求自屬正當，殊難
    認其權利之行使，係以損害他人為主要目的，而為權利濫用
    。上訴人所辯被上訴人於取得系爭451- 1地號土地後，均未
    使用該土地，任其荒廢，被上訴人提起本件訴訟僅係為損害
    上訴人之建物及農作物云云，自難資為拒絕返還之理由。
  (六)又上訴人所辯其所設置之鐵架圍籬旁側有社區住戶公共使用
    之排水溝出水口固定設備，如將圍籬拆除，出水口設備將連
    帶鬆動，流水出口被毀損破裂將阻礙排水；另該社區東側為
    空曠荒野，拆除圍籬恐影響治安云云，核屬其於拆除返還占
    用被上訴人所有系爭451- 1地號土地後，應如何自行設施以
    防範該等情事發生，尚難資為得占有使用被上訴人所有系爭
    45 1- 1 地號土地之正當權源。
  (七)此外，上訴人就其有何正當權源得占有使用系爭451- 1地號
    土地如原審判決附圖所示紅色實線及紅色斜線部分面積共計
    61平方公尺，並於其上架設鐵架圍籬及種植植物之事實，又
    未能另舉證證明，則其辯稱其係有權占用云云，自無可採。
    被上訴人主張上訴人無權占有系爭451- 1地號土地如原審判
    決附圖所示紅色實線及紅色斜線部分面積共計61平方公尺，
    並於其上架設鐵架圍籬及種植植物等情，應屬可採。
六、末按所有人對於無權占有或侵奪其所有物者，得請求返還之
    ，民法第767 條定有明文。本件上訴人無權占有使用被上訴
    人所共有系爭451- 1地號土地如原審判決附圖所示紅色實線
    及紅色斜線部分面積共計61平方公尺，並於其上架設鐵架圍
    籬及種植植物，既如上述，則被上訴人依前開規定，請求上
    訴人將占用該部分土地之地上物騰空後，返還土地予被上訴
    人，為有理由，應予准許。是則原審判命上訴人應將系爭45
    1-1 地號土地如原審判決附圖所示紅色實線之鐵架圍籬及紅
    色斜線部分面積61平方公尺之植物等地上物清除騰空後，將
    上開土地返還予被上訴人，並依職權宣告假執行，於法並無
    不合。上訴意旨指摘原判決不當，求予廢棄改判，為無理由
    ，應予駁回其上訴。
七、本件事證已臻明確，兩造其餘之攻擊、防禦方法及舉證，經
    審酌與本院前開判斷不生影響，爰不再予逐一論述，附此敘
    明。
八、據上論結，本件上訴為無理由，依民事訴訟法第436條之1第
    3項、第449條第1項、第78條，判決如主文。
中    華    民    國    97    年    9     月    17    日
                  民事庭審判長  詹駿鴻
                        法  官  張珈禎
                        法  官  王萬金
以上正本係照原本作成。
不得上訴。
                        書記官  劉碧雯
中    華    民    國    97    年    9     月    17    日


司法院資訊處製作；財團法人民間司法改革基金會備份。
